臺灣臺南地方法院民事判決
110年度重訴字第244號
原      告  蔡孟澤  

訴訟代理人  王國忠律師
            莊美貴律師
被      告  江展源  
            江浩慶  

            江怡靜  

上列當事人間請求拆屋還地等事件，經本院於民國111年5月30日
言詞辯論終結，判決如下：
    主    文
一、被告應將坐落臺南市中西區老古石段113、114、115、116、
    117、118、119、120、121、122地號土地上，如附圖所示編
    號A部分，面積分別為3.84、24.91、18.41、0.04、3.47、0
    .31、3.34、1.65、0.55、92.91平方公尺，合計149.43平方
    公尺之地上物拆除，並將該部分土地騰空返還原告。
二、被告應給付原告新臺幣451,530元，及自民國111年5月11日
    起至交還前項各筆土地之日止，按月給付原告新臺幣16,028
    元。
三、原告其餘之訴駁回。
四、訴訟費用由被告負擔。
    事實及理由
壹、程序方面：
一、按訴狀送達後，原告不得將原訴變更或追加他訴，但請求之
    基礎事實同一者、擴張或減縮應受判決事項之聲明者，不在
    此限；不變更訴訟標的，而補充或更正事實上或法律上之陳
    述者，非為訴之變更或追加，民事訴訟法第255條第1項第2
    、3款、第256條分別定有明文。原告起訴時原請求：㈠被告
    應將坐落臺南市中西區老古石段113、114、115、116、117
    、118、119、120、121、122地號土地（下稱系爭土地）上
    ，門牌號碼臺南市○○區○○路000號之地上物拆除，並將該部
    分土地騰空返還原告。㈡被告應連帶給付原告新臺幣（下同
    ）454,164元，及自如本院卷第59頁附表所示不當得利請求
    計算期間翌日起至交還前項各筆土地之日止，按月連帶給付
    原告如本院卷第59頁附表所示不當得利（月計）之金額。嗣
    經履勘確認被告占用系爭土地之範圍及面積，原告乃具狀更
    正請求被告返還系爭土地之範圍及面積，並依被告占用系爭
    土地之面積、各年度申報地價、占用期間（自原告取得系爭
    土地之日起，計算至民國111年5月10日止），重新計算被告
    無權占用系爭土地，所獲相當租金之不當得利數額，而更正
    及變更請求為：㈠被告應將坐落系爭土地上，如附圖所示編
    號A部分，面積分別為3.84、24.91、18.41、0.04、3.47、0
    .31、3.34、1.65、0.55、92.91平方公尺，合計149.43平方
    公尺之地上物拆除，並將該部分土地騰空返還原告。㈡被告
    應給付原告645,066元，及自111年5月11日起至交還前項各
    筆土地之日止，按月給付原告22,898元。核原告上開所為，
    分別為更正其事實上之陳述，及基於同一基礎事實所為應受
    判決事項聲明之擴張，於法尚無不合，應予准許。
二、被告經合法通知，均未於言詞辯論期日到場，核無民事訴訟
    法第386條所列各款情形，爰依原告之聲請，由其一造辯論
    而為判決。
貳、實體方面：
一、原告主張：系爭土地為原告於如附表所示之取得日期，陸續
    以買賣、拍賣等方式取得所有權。其上如附圖所示編號A、
    部分，面積分別為3.84、24.91、18.41、0.04、3.47、0.31
    、3.34、1.65、0.55、92.91平方公尺，合計149.43平方公
    尺之土地，為未辦保存登記建物、門牌號碼臺南市○○區○○路
    000號房屋（下稱系爭房屋）所無權占用，系爭房屋之事實
    上處分權人為被告，應有部分均各3分之1，原告自得依民法
    第767條第1項之規定，請求被告將系爭房屋拆除，並將該部
    分土地騰空返還原告。又系爭土地位於臺南市中西區成功路
    上，為傳統臺南市區之精華地段，經濟價值極高，被告無權
    占用期間享有相當租金之不當得利，致原告受有無法使用之
    損害，若以土地法第97條、105條規定之申報地價年息百分
    之10計算之結果，應認被告自原告取得系爭土地所有權之日
    起至111年5月10日止，已享有如本院卷第283至285頁附表所
    示之不當得利總金額645,066元，及自111年5月11日起至交
    還各筆土地之日止，享有如本院卷第283至285頁附表所示之
    每月不當得利金額22,898元，原告亦得依民法第179條之規
    定，請求被告給付上開不當得利數額等語。並聲明：㈠被告
    應將坐落系爭土地上，如附圖所示編號A部分，面積分別為3
    .84、24.91、18.41、0.04、3.47、0.31、3.34、1.65、0.5
    5、92.91平方公尺，合計149.43平方公尺之地上物拆除，並
    將該部分土地騰空返還原告。㈡被告應給付原告645,066元，
    及自111年5月11日起至交還前項各筆土地之日止，按月給付
    原告22,898元。
二、被告則以：
　㈠江怡靜未於言詞辯論期日到場，惟前於準備程序到庭陳述略
    以：同意原告關於請求被告拆除系爭房屋之主張。惟關於原
    告請求被告給付相當租金之不當得利部分，系爭房屋係伊繼
    承自父親江展宏之遺產，江展宏與江展源、江浩慶為親兄弟
    ，伊在父親過世後，即未與江展源、江浩慶聯繫，雖伊有依
    政府通知繳納系爭房屋之房屋稅，但伊並未實際居住或使用
    系爭房屋，對系爭房屋現作何使用亦不清楚，更未向任何人
    收取租金，原告不應向伊請求相當租金之不當得利等語。並
    聲明：同意原告訴之聲明第一項；原告訴之聲明第二項應予
    駁回。
　㈡江展源、江浩慶則均未於言詞辯論期日到場，亦未提出書狀
    作何聲明及陳述。
三、得心證之理由：
　㈠原告依民法第767條第1項之規定，請求被告將系爭房屋拆除
    ，並將該部分土地騰空返還原告，有無理由？
　⒈按所有人對於無權占有或侵奪其所有物者，得請求返還之，
    對於妨害其所有權者，得請求除去之。有妨害其所有權之虞
    者，得請求防止之，民法第767條第1項定有明文；次按以無
    權占有為原因，請求返還土地者，占有人對土地所有權存在
    之事實無爭執，而僅以非無權占有為抗辯者，土地所有權人
    對其土地被無權占有之事實無舉證責任，占有人自應就其取
    得占有係有正當權源之事實證明之；房屋之拆除，為事實上
    之處分行為，未經辦理所有權第一次登記之建物，僅所有人
    或有事實上處分權之人，方有拆除之權限（最高法院85年度
    台上字第1120號、97年度台上字第1101號判決意旨參照）。
　⒉原告主張系爭土地為其於如附表所示之取得日期，陸續以買
    賣、拍賣等方式取得所有權。其上如附圖所示編號A部分，
    面積分別為3.84、24.91、18.41、0.04、3.47、0.31、3.34
    、1.65、0.55、92.91平方公尺，合計149.43平方公尺之土
    地，為系爭房屋所占用，系爭房屋之事實上處分權人為被告
    ，應有部分均各3分之1等情，業據提出系爭土地權狀、登記
    第一類謄本、地籍圖謄本、現場照片等件為憑（本院卷第19
    至57、97至117、123至129、287至311頁），並經本院會同
    臺南市臺南地政事務所（下稱臺南地政）人員履勘現場無訛
    ，製有勘驗筆錄暨附圖及現場照片7張在卷可稽（本院卷第2
    01至210頁），且有臺南市政府財政稅務局臺南分局110年10
    月4日南市財南字第1103225897號函檢附系爭房屋之房屋稅
    主檔查詢及平面圖，臺南地政111年1月27日臺南地所測字第
    1110010448號函檢附系爭土地複丈成果圖、同年4月22日臺
    南地所測字第1110038623號函檢附系爭土地現況測量成果圖
    等件附卷為憑（本院卷第79至85、211至213、267至269頁）
    。本院調查上開證據之結果，核屬相符，認原告上開主張堪
    信為真實。又被告未就其等有事實上處分權之系爭房屋占有
    系爭土地有正當權源舉證證明之，因此，原告依民法第767
    條第1項前段、中段等規定，請求被告應將系爭房屋拆除，
    並將該部分土地騰空返還原告，即屬有據，應予准許。
　㈡原告依民法第179條之規定，請求被告給付645,066元，及自1
    11年5月11日起至交還各筆土地之日止，按月給付22,898元
    ，有無理由？
　⒈按無法律上原因而受利益，致他人受損害者，應返還其利益
    ，民法第179條前段定有明文。依不當得利之法則請求返還
    不當得利，以無法律上之原因而受利益，致他人受有損害為
    其要件，故其得請求返還之範圍，應以對方所受之利益為度
    ，非以請求人所受損害若干為準，無權占有他人土地，可能
    獲得相當於租金之利益，為社會通常之觀念（最高法院61年
    度台上字第1695號判例意旨參照）。又按相當租金之不當得
    利計算標準，應參酌土地法第105條、第97條第1項規定，予
    以計算較為客觀公允。再按城市地方租用房屋之租金，以不
    超過土地及建築物申報總價額年息百分之10為限，而前開規
    定於租用基地建築房屋之情形準用之，土地法第97條第1項
    、第105條分別定有明文。另土地法第97條第1項規定所謂之
    土地價額，依同法施行細則第25條之規定，係指法定地價而
    言。依同法第148條規定，係指土地所有權人依土地法所申
    報之地價，在平均地權條例施行區域，係指土地所有權人於
    地政機關舉辦規定地價或重新規定地價時，於公告申報地價
    期間內自行申報之地價，平均地權條例第16條亦規定甚明。
　⒉被告無權占有系爭土地如附圖編號A部分所示位置及面積，悉
    如前述，則被告無權占有系爭土地，受有占有使用系爭土地
    之利益，致原告受有無法使用系爭土地之損害，應屬不當得
    利，依上說明，原告請求被告給付相當於租金之不當得利，
    即屬有據。江怡靜固辯稱其繼承父親江展宏所遺之系爭房屋
    後，雖有依政府通知繳納系爭房屋之房屋稅，但並未實際居
    住或使用系爭房屋，對系爭房屋現作何使用亦不清楚，更未
    向任何人收取租金，原告不應向伊請求相當租金之不當得利
    等語，並提出臺南市政府財政稅務局109年、110年房屋稅繳
    款書為憑（本院卷第237至242頁）；惟其既自承為系爭房屋
    之事實上處分權人，而系爭房屋無權占用原告所有之土地，
    當認已獲得相當於租金之利益，不以其實際向第三人收取租
    金為限，是其所辯核不足採。
　⒊本院審酌系爭土地位於臺南市中西區成功路及康樂街附近，
    鄰近海安路商圈，系爭土地北側臨雙向四線道之成功路，其
    餘三側與他人土地及建物相鄰，鄰近建物多作商業設施使用
    ；而系爭房屋為鐵皮屋，懸掛「品味羊肉店」招牌，據訴外
    人吳增欽所稱：該建物係其於80年間向江展源承租，作為其
    經營之餐廳「品味羊肉店」店鋪使用，現為不定期租賃關係
    ，每月租金3萬元，然該餐廳現因內部漏水及疫情關係，已
    於109年7月間停止營業迄今等情，業據原告提出現場照片為
    憑（本院卷第123至129頁），並經本院履勘現場屬實，此有
    勘驗筆錄暨附圖、現場照片7張在卷可稽（本院卷第201至21
    0頁）。是本院審酌系爭土地之坐落位置、繁榮程度、經濟
    用途、被告所有之地上物使用狀況及兩造主張陳述等一切情
    狀，認為原告請求相當於租金之不當得利，以申報地價年息
    百分之7為計算，應屬可採，逾此範圍之請求，則屬過高。
　⒋又被告占用系爭土地如附圖及附表各編號之「占用面積」欄
    所示等情，業經認定如上，而系爭土地107年1月迄今之申報
    地價如附表各編號之「申報地價」欄所示，並有系爭土地登
    記謄本存卷可查（本院卷第97至115、287至311頁），是原
    告依原告取得系爭土地之日期，計算至111年5月10日止，據
    此主張被告應給付原告如附表各編號之「不當得利總金額」
    欄所示金額，合計451,530元；及自111年5月11日起至交還
    各筆土地之日止，按月給付原告如附表各編號之「不當得利
    月計費用」欄所示金額，合計16,028元，為有理由，應予准
    許，逾此範圍之請求，則無理由，應予駁回。
四、綜上所述，原告依民法第767條第1項之規定，請求被告將系
    爭房屋拆除，並將該部分土地騰空返還原告，為有理由；另
    原告依民法第179條之規定，請求被告給付451,530元，及自
    111年5月11日起至交還各筆土地之日止，按月給付16,028元
    ，為有理由，應予准許，逾此範圍之請求，則無理由，應予
    駁回。
五、按各當事人一部勝訴、一部敗訴者，其訴訟費用，由法院酌
    量情形，命兩造以比例分擔或命一造負擔，或命兩造各自負
    擔其支出之訴訟費用，民事訴訟法第79條定有明文。查本件
    原告對被告之請求雖為一部有理由，一部無理由，惟本院審
    酌原告請求被告拆屋還地之主張為全部有理由，請求相當租
    金之不當得利部分則為部分有理由，是本件訴訟費用應由被
    告等人負擔全部為適當。爰諭知如主文第4項所示。 　　
六、本件為判決基礎之事證已臻明確，兩造其餘之攻擊或防禦方
    法及所用之證據，經本院斟酌後，認為均不足以影響本判決
    之結果，爰不逐一論列，附此敘明。　　
七、訴訟費用負擔之依據：民事訴訟法第79條、第85條第1項。
中　　華　　民　　國　　111 　年　　5 　　月　　31　　日
                    民事第四庭  審判長法　官  張家瑛
　　　　　　　　　　
　　　　　　　　　　                  法  官  陳郁婷
　　　　　　　　　　
　　　　　　　　　　                  法  官  陳䊹伊
以上正本係照原本作成。
如不服本判決，應於判決送達後20日內向本院提出上訴狀並表明
上訴理由（須附繕本）。如委任律師提起上訴者，應一併繳納上
訴審裁判費。
中　　華　　民　　國　　111 　年　　6 　　月　　6 　　日
                                      書記官  王美韻